【裁判字號】    98,交抗,2285
【裁判日期】    981012
【裁判案由】    違反道路交通管理處罰條例
【裁判全文】
臺灣高等法院交通事件裁定            98年度交抗字第2285號
抗  告    人
即原處分機關  交通部公路總局臺北區監理所
受  處  分人  甲○○
上列抗告人因受處分人違反道路交通管理處罰條例案件，不服臺
灣板橋地方法院中華民國98年8月12日裁定（98年度交聲字第221
6號），提起抗告，本院裁定如下：
    主  文
原裁定撤銷，發回臺灣板橋地方法院。
    理  由
一、原處分意旨略以：受處分人甲○○於民國98年3月9日晚間9
    時30分許，駕駛車號U4-0908 號自用小客車，行經臺北縣板
    橋市○○路○ 段與溪城路口時，因不慎肇事致人受傷，經警
    到場處理並對其實施酒測，測得其呼氣酒精濃度達每公升0.
    39毫克，已逾規定不得駕駛車輛之濃度標準，乃依法製單舉
    發違規，爰依道路交通管理處罰條例第35條第1項第1款、第
    24條第1項第2款之規定，裁處受處分人罰鍰新臺幣（下同）
    19,500元，並吊扣其駕駛執照24個月，施以道安講習。
二、聲明異議意旨略以：受處分人即異議人甲○○因酒後駕駛自
    用小客車遭吊扣普通大貨車駕駛執照，因受處分人工作需要
    用到普通大貨車駕駛執照，懇請法官能不能只扣小客車駕駛
    執照，不要扣大貨車駕駛執照，為此聲明異議，請求撤銷原
    處分云云。
三、原裁定意旨略以：據異議人即受處分人之聲明異議狀內容可
    悉，受處分人於本件僅就原處分諭知關於吊扣其駕駛執照（
    普通大貨車）24個月部分聲明異議，而就原處分諭知其呼氣
    酒精濃度超過規定標準因而肇事致人受傷所處以罰鍰19,500
    元及施以道路交通安全講習部分，並無異議，故受處分人已
    就原處分機關所為之原處分諭知關於處罰種類不同而在客觀
    可分之裁處罰鍰及施以道路交通安全講習部分之裁量，既為
    甘服，則此部分之裁量既屬合法適當，且未經聲明異議，爰
    不再審酌。惟原處分機關據以對受處分人吊扣駕駛執照（普
    通大貨車）24個月部分之法令依據，依其移送書意見所載，
    固係依據道路交通管理處罰條例第35條第1項第1款及道路交
    通安全規則第61條規定，而認受處分人於本件行為時，未領
    有普通小型車駕駛執照，僅領有普通大貨車駕駛執照，因而
    仍應吊扣其所領有之駕駛執照（普通大貨車）24個月。然查
    ，道路交通管理處罰條例第35條第1 項僅規定「吊扣其駕駛
    執照2 年」，並未明定其駕駛執照之種類，而原處分機關亦
    未說明何以對於駕駛普通小型車者，得吊扣其普通大貨車駕
    駛執照之理由。準此可認，有關吊扣、吊銷駕駛執照處分效
    力與執行方式之法令依據，當係依據道路交通管理處罰條例
    第68條規定，而該條業於94年12月14日修正，並於95年2 月
    27日經行政院以院臺交字第0950082898號令發布定自95年3
    月1日施行（下稱修正後）。按94年12月14 日修正前（下稱
    修正前）道路交通管理處罰條例第68條係規定：「汽車駕駛
    人因違反本條例及道路交通安全規則之規定，受吊扣或吊銷
    駕駛執照處分時，吊扣或吊銷其持有各級車類之駕駛執照。
    」，而94年12月14日修正、95年3月1日施行之道路交通管理
    處罰條例第68條規定則係：「汽車駕駛人，因違反本條例及
    道路交通安全規則之規定，受吊銷駕駛執照處分時，吊銷其
    持有各級車類之駕駛執照。」。經比較修正前後本條之規定
    ，修正後即現行道路交通管理處罰條例第68條之規定，已刪
    除「吊扣或」、「吊扣」等字。易言之，本條已無規定吊扣
    駕駛執照處分效力與執行方式，而僅規範有「吊銷駕駛執照
    」處分之效力與執行方式。然觀其修正理由僅記載：「依原
    法條文，文中『吊扣或』三字刪除」等語，並無詳細說明何
    以修正之真正原因，惟探究修正前道路交通管理處罰條例第
    68條之立法意旨，交通部曾於93年8月10日以交路字第09300
    08227 號函說明如下：「二、有關道路交通管理處罰條例第
    68條立法意旨說明如次：（一）查道路交通安全規則第53條
    雖就汽車駕駛執照區分為小型車、大貨車、大客車、聯結車
    、輕型機車及重型機車駕駛執照等，並於小型車以上駕駛執
    照再區分普通及職業部分，惟其係為應我我國車輛分類所為
    之區分，各類駕駛執照應考資格雖有一同之經歷需求，但其
    考驗及格，獲准駕車行駛道路之權利則為一致，亦即經處吊
    扣或吊銷駕駛執照處分時，不論是否為取得較高等級車類之
    駕駛資格者，均無可持較低等級車種駕照再駕車行駛於道路
    之權利。（二）關於違反前述條例相規定致須接受吊扣或吊
    銷駕駛執照處分者，意謂其違規行為對道路交通秩序之維持
    及道路交通安全已生較大之影響，故前述條例第68條規定吊
    扣或吊銷其持有各級車類之駕駛執照，以限制其繼續駕車行
    駛道路之權利，其係屬駕駛行為之限制，並不因所持駕駛執
    照種類不同而有所差異，故前述條例第68條所指『吊扣或吊
    銷其持有各級車類之駕駛執照』，除係指前述規則第53條分
    類所指之駕駛執照外，亦包括同規則第61條所准予駕駛較低
    級車類之駕駛資格。三、另查道路交通安全規則第60條第1
    項第3 款對於申請汽車駕駛執照考驗者之經歷已有明文規定
    ，即擬取得高一級車類駕駛執照者均須領有較低級車類駕駛
    執照相關期間之經歷，方具報考較高一級車類駕駛執照之資
    格，故有關前述規則第61條之規定，即係在民眾已具備較低
    級車類駕駛資格後，當其取得高一級車類駕駛資格時，基於
    一人一照（汽車駕駛執照或機車駕駛執照）之原則，其換發
    較高一級車類駕駛執照後，因其具備較低級車類之駕駛資格
    ，故規定准其駕駛較低級車類之車輛，上述說明請參考。」
    等語。易言之，立法者抑或主管機關均認為，違反本條例相
    關規定，致須接受「吊扣或吊銷」駕駛執照處分者，其違規
    行為「對道路交通秩序之維持及道路交通安全已生較大之影
    響」，故吊扣或吊銷其持有各級車類之駕駛執照，係「屬駕
    駛行為之限制」，「並不因所持駕駛執照種類不同而有所差
    異」，故所吊扣或吊銷之駕駛執照包括「所准予駕駛較低級
    車類之駕駛資格」。然修正前道路交通管理處罰條例第68
    條之規定及交通行政實務面之處理實有違憲法上之平等及比
    例原則，更有侵害人民工作權或人格自由發展權之虞。修正
    後即現行道路交通管理處罰條例第68條規定，當已排除「吊
    扣其持有各級車類之駕駛執照」之效力與執行方式。蓋修正
    前道路交通管理處罰條例第68條之規定，有如上所述諸多違
    反憲法及行政法上原理原則之處，方為立法者所提案修正，
    則此一修正自不可能僅有文字上之意義。本條修正後既已刪
    除「吊扣」等字，而僅餘「吊銷」等字，依「明示其一，排
    除其他」之法理，修正後之道路交通管理處罰條例第68條應
    係明示排除「吊扣駕駛執照處分時，吊扣其持有各級車類之
    駕駛執照」之規定，而僅餘「吊銷駕駛執照處分時，始吊銷
    其持有各級車類之駕駛執照」之規定，而限縮修正前條文之
    適用範圍。如此規定，兼顧重大違規之吊銷駕駛執照處分，
    駕駛人多係不宜再享有駕駛行為者，而吊扣駕駛執照處分之
    違規態樣相對輕微，解釋上不再一律執行各級車種駕駛執照
    之吊扣，使此類駕駛人仍保有駕駛其他車種之權利。如此解
    釋，方不致使本條僅有文字上變動之意義，亦符合立法者修
    法之意旨。綜上所述，受處分人確有於上述時地駕駛自用小
    客車而有呼氣酒精濃度超過規定標準肇事致人受傷之違規行
    為，惟受處分人既無普通小型車駕駛執照可供吊扣，且又欠
    缺相關法令依據可對之處以吊扣普通大貨車駕駛執照，已如
    前述，本應無從處罰，然原處分機關就此部分竟對受處分人
    處以「吊扣駕駛執照（普通大貨車）24個月」之處分，顯有
    違反現行道路交通管理處罰條例第68條之規定，更欠缺得以
    吊扣受處分人其他各級車類駕駛執照之法令依據，而有違法
    律保留原則，更係違反平等原則、比例原則及人格自由發展
    權。是以原處分機關就此部分自構成裁量濫用而屬違法，故
    應認受處分人此部分之聲明異議為有理由，自應對此部分處
    罰種類不同而在客觀上可分之違法裁量予以撤銷並改諭知不
    罰。
四、抗告意旨略以：本案係受處分人於98年3月9日因酒後駕車肇
    事致人受傷違規，按道路交通管理處罰條例第35條第1項第1
    款規定酒精濃度超過規定標準因而肇事致人受傷者，處罰鍰
    19,500元及吊扣駕駛執照24個月暨依同條例第24條第1項規
    定應接受道路交通安全講習。另有關汽車駕照之類別，依道
    路交通安全規則第53條已有明確規範為15類，同規則第61條
    第1項第3款規定：「汽車駕駛人取得高一級車類之駕駛資格
    者，應換發駕駛執照，並准其駕駛較低級車類之車輛。已領
    有大貨車駕駛執照者，得駕駛小型車、輕型機器腳踏車。」
    亦確立一人一照之原則，俾使該等駕駛執照之使用，符合前
    揭條例，抗告人依章裁決並無違誤。依前開規則第50條規定
    「汽車駕駛執照為駕駛汽車之許可憑證」，汽車駕駛執照一
    經實際執行吊扣在案，實無第二枚汽車駕駛執照可供使用，
    符合前開條例第35條第1項處罰之規則。另依據前開條例第
    68條修正後情形，係指「吊銷」其持有各級車類之駕照之處
    分，實與受處分人陳述不再「吊扣」其持有各級車類之駕照
    無關。是以、行為人取得高一級車類之駕駛資格者，得駕駛
    較低級車類之車輛，因此當未領有較低級駕駛執照者，依其
    領有之較高級駕駛執照酒後違規駕駛較低級之車輛時，仍應
    吊扣其駕駛該違規車輛所憑之較高級駕駛執照，始符合道路
    交通安全規則第114條第2款、第53條、第61條第1項第2款規
    定之意旨（參照臺灣高等法院97年度抗字第118號裁定意旨
    ）。按處罰酒後駕車行為規定立法目的在於駕駛人於飲酒後
    駕車，將無法保持清晰、正常之判斷，反應及操控能力降低
    ，增加發生交通事故之危險，對於整體用路人之生命、身體
    、財產法益造成極大之侵害，故對於酒後駕車行為因而肇事
    致人受傷除科以罰鍰及當場移置保管該車外，並吊扣駕駛人
    所持之駕駛執照2年及命其應接受道路交通安全講習，係為
    維護道路使用人生命安全、身體健康必要之公共政策，且在
    責令汽車駕駛人善盡行車安全之社會責任，實屬維持社會秩
    序及增進公共利益所必要，尚無違反比例原則、正當法律程
    序等憲法及行政法一般法律原則。倘領有大型車駕駛執照之
    酒後駕駛較低級之車輛時，可以不用吊扣其駕駛該違規車輛
    所憑之較高及駕駛執照，此舉無異是鼓勵領有駕駛執照之人
    於酒後可以肆無忌憚地駕駛較低級之車輛，如此將使道路交
    通管理處罰條例第35條第1項第1款酒後駕車吊扣駕駛執照之
    規定形同具文，無法保障用路人之生命、身體、財產安全。
    受處分人違規事證明確，建請撤銷原裁定云云。
五、本院查：
  (一)按汽車駕駛人飲用酒類或其他類似物後，其吐氣所含酒精濃
    度超過每公升0.25毫克，不得駕車；駕駛汽車經測試檢定酒
    精濃度超過標準，處汽車駕駛人罰鍰一萬五千元以上六萬元
    以下，並當場移置保管該汽車及吊扣駕駛執照一年，因而肇
    事致人受傷者，並吊扣其駕駛執照二年，道路交通安全規則
    第114條第2款、道路交通管理處罰條例第35條第1項第1款分
    別定有明文。復按道路交通管理處罰條例第68條業於94年12
    月14日修正，並自95年3月1日施行，修正前之道路交通管理
    處罰條例第68條規定：「汽車駕駛人，因違反本條例及道路
    交通安全規則之規定，受吊扣或吊銷駕駛執照處分時，吊扣
    或吊銷其持有各級車類之駕駛執照」，而修正後為：「汽車
    駕駛人，因違反本條例及道路交通安全規則之規定，受吊銷
    駕駛執照處分時，吊銷其持有各級車類之駕駛執照。」即將
    原條文中之「吊扣或」、「吊扣」等字刪除，查其修正過程
    與修正條文，立法委員認為原條文「汽車駕駛人，因違反本
    條例及道路交通安全規則之規定，受吊扣或吊銷駕駛執照處
    分時，受吊扣或吊銷其持有各級車類之駕駛執照」將違法或
    違規駕駛人所持有各級車類之駕駛執照一併吊扣或吊銷，失
    之過酷，對於人民工作與生活影響過鉅，有違比例原則，經
    與交通部協商後，乃將其中「受吊扣處分者，吊扣其持有各
    級車類之駕駛執照」部分之規定刪除。是駕駛人違反道路交
    通管理處罰條例第35條第1項第1款之規定而受吊扣駕駛執照
    處分時，依修正後同法第68條規定並參照其修正意旨，應僅
    得吊扣違規或違法當時駕駛車類之駕駛執照。且酒醉駕車行
    為均製造法所不容許之風險，以風險製造之立場觀之，並不
    因駕駛車輛種類之不同，而有所差別。但從風險實現之觀點
    而言，酒醉駕駛車類之不同，其對於交通安全衍生之實害結
    果也有所差異，如駕駛人駕駛低一級之車類違反本條例之規
    定時，不論其所造成之實害結果，而一律吊扣駕駛人所持有
    之各類駕照，亦有違反相同事件相同處理，不同事件不同處
    理之平等原則，則倘駕駛人係駕駛小型車時，經攔檢測試其
    酒精濃度超過法定標準，該駕駛人僅持有高一級車類即大貨
    車駕駛執照，其受吊扣駕駛執照之範圍自不包括大貨車執照
    在內（參照本院暨所屬法院97年法律座談會刑事類提案第40
    號研討結果）。
  (二)本件受處分人於98年3月9日晚間9時30分許，駕駛車號U4-09
    08號自用小客車，行經臺北縣板橋市○○路○ 段與溪城路口
    時，因不慎肇事致人受傷，經警到場處理並對受處分人實施
    酒測，測得受處分人之呼氣酒精濃度達每公升0.39毫克，已
    逾規定不得駕駛車輛之濃度標準等事實，為受處分人所不爭
    執，並有臺北縣政府警察局98年3月10日北縣警交字第C0000
    0000號舉發違反道路交通管理事件通知單1 紙附卷可稽，是
    受處分人上揭交通違規事實，固堪認定。原處分機關於本件
    受處分人無小型車普通駕駛執照可供吊扣時，吊扣其大貨車
    普通駕駛執照代之，雖可達成限制駕駛人繼續駕駛小型車之
    目的，惟亦同時限制駕駛人駕駛小型車之權利，使用之手段
    顯逾其所欲達到之目的，已欠缺比例性。又受處分人雖擁有
    大貨車駕駛資格，惟其於酒後駕駛自小客車，所造成用路安
    全之危險性，與僅擁有小型車普通駕駛執照者所造成之危險
    性，並無不同，卻受到吊扣其大貨車普通駕駛資格之處分，
    相較一般擁有小型車普通駕駛執照者僅吊扣其小型車普通駕
    駛資格，顯係就相同案件為不同處理。又受處分人之違規行
    為係發生於98年3月9日，依修正後之道路交通管理處罰條例
    第68條之規定，既將吊扣部分刪除，依前開說明，駕駛人受
    吊扣駕駛執照處分時，應不再吊扣其持有之各級車類駕駛執
    照，故原處分機關於作成吊扣駕駛執照處分時，應就行為人
    所應吊扣之駕駛執照種類予以限定，僅應限制其駕駛該類型
    車輛之權利。是以，本件受處分人違規時既係駕駛一般自小
    客車，其依法所受之處分應為限制其駕駛一般自小客車之權
    利，而應吊扣其自小客車之駕駛執照，始符修正後道路交通
    管理處罰條例第68條規定之意旨，實不應吊扣受處分人所領
    有之其餘部分（包含大貨車）之駕駛執照。於此情形，自無
    從處以受處分人吊扣自小客車以外其餘駕駛執照之處分。原
    處分機關不察，而逕行吊扣受處分人之大貨車駕駛執照，此
    舉顯已逾越修正後道路交通管理處罰條例第68條之規範意涵
    及範圍，且對受處分人之工作權造成極大之損害，有違道路
    交通管理處罰條例第68條之修正意旨，彰彰甚明。
  (三)綜上，原審認原處分機關率予吊扣受處分人之普通大貨車駕
    駛執照，有所不當，乃撤銷原處分中關於吊扣駕駛執照24個
    月部分，雖無不當。但原審裁定既認受處分人確有上開駕駛
    小型車經攔檢測試其酒精濃度超過法定標準之違規行為，則
    受處分人依道路交通管理條例第35條第1項第1款規定應受之
    處分乃限制其駕駛自用小客車之權利，即吊扣自用小客車之
    駕駛執照，尚不能因受處分人僅現實上持有普通大貨車之駕
    駛執照，即認此部分免罰。至道路交通主管機關對於汽車駕
    駛執照之管理，因採取一照原則，未發給駕駛人較低等級之
    駕駛執照，惟此乃屬駕駛執照管理所衍生之執行問題，應由
    道路交通主管機關本於職權利用電腦資料處理或在大貨車駕
    照註記等其他方式為妥適處理，尚難逕謂無法執行而諭知不
    罰。原審裁定未審酌及此，就此部分逕為不罰之諭知，尚與
    道路交通管理處罰條例第35條第1項第1款、第68條等規定不
    合。抗告意旨認應撤銷原裁定，維持原吊扣普通大貨車駕駛
    執照24個月之處分，固非可取，然原裁定既有上開違誤之處
    ，仍屬無可維持，應由本院將原裁定撤銷，並諭知發回原法
    院，重新調查及審究後，更為適當之裁定。
六、據上論斷，應依道路交通管理處罰條例第89條、道路交通案
    件處理辦法第26條、刑事訴訟法第413條前段，裁定如主文
    。
中    華    民    國    98    年    10    月    12    日
                  刑事第二十三庭審判長法  官  許宗和
                                      法  官  沈君玲
                                      法  官  林海祥
以上正本證明與原本無異。
不得再抗告。
                                      書記官  林淑貞
中    華    民    國    98    年    10    月    13    日


司法院資訊處製作；財團法人民間司法改革基金會備份。
